臺灣高等法院高雄分院民事判決　　　　　 91年度上字第183號
上訴人　　　乙○○
訴訟代理人　吳剛魁律師
被上訴人　　台灣糖業股份有限公司
法定代理人　甲○○
　　　　　　　　　　　　一號
訴訟代理人　李明益律師
訴訟代理人　啟夫律師
上列當事人間因給付買賣價金事件，對於民國91年5 月28日臺灣
高雄地方法院89年度訴字第630 號第一審判決提起上訴，本院於
94年11月17日辯論終結，判決如下：
　 主  文
原判決關於命上訴人給付部分及該部分假執行之宣告，暨訴訟費
用之裁判均廢棄。
上開廢棄部分，被上訴人在第一審之訴及假執行之聲請均駁回。
第一、二審訴訟費用，由被上訴人負擔。
   事實及理由
一、被上訴人之法定代理人原為錢秉才，嗣於訴訟中先後變更為
    吳乃仁、龔照勝、林能白、甲○○，並均經聲明承受訴訟，
    有聲明承受訴訟狀、經濟部函文、公司變更登記表可稽 (原
    審卷 (三)第200頁、本院卷 (一)第173、第174 頁、197 頁
    ，本院卷 (二)第53 至55頁)， 應予准許，先予說明。
二、被上訴人起訴主張：上訴人於民國86年4 月12日向被上訴人
    購買坐落高雄縣橋頭鄉○○段第1501-17 、1501-21 、1501
    -22 、1501-32 、1502、1502-1、1502-4、1502-9、1502-1
    0 號等9 筆土地上被上訴人所興建之「橋隆商城」編號C35
    房屋及基地（下稱系爭房地），總價金新台幣（下同）630
    萬元，而上訴人僅給付152 萬元。又上開房屋已興建完成，
    並取得使用執照，上訴人應依約繳付第4 期、第5 期款及尾
    款，合計新台幣（下同）478 萬元，屢經催告並促請受領交
    屋，上訴人均置之未理，應依約加計依未付款項每日按萬分
    之5 計算之滯納金，爰依買賣契約之法律關係，請求命上訴
    人給付上開478 萬元及自通知交屋之翌日即88年11月28日起
    至清償日止，按年息5%計算之利息，並加計每日滯納金
    2,575 元之判決（原審判決上訴人應給付478 萬元並自88年
    11 月28 日起至清償日止，按日給付2,390 元滯納金，駁回
    被上訴人其餘請求部分，被上訴人就敗訴部分，並未聲明不
    服）。並於本院聲明：上訴駁回。
三、上訴人則以：被上訴人於廣告及契約中記載如附表一所示不
    實事項或消極隱匿事實，致上訴人因被詐欺陷於錯誤而為買
    賣之意思表示，上訴人依民法第92條之規定，撤銷系爭買賣
    契約之意思表示。又上訴人興建之系爭房屋有附表二所列13
    項之瑕疵，已達不能修補程度，自得依民法第227 條不完全
    給付及第359 條物之瑕疵擔保規定，解除契約，縱上開瑕疵
    未能達解約程度，亦得減少價金或主張同時履行抗辯，待被
    上訴人修繕瑕疵後，再給付價金等語置辯。並於本院聲明：
    （一）原判決命上訴人給付部分廢棄。（二）上開廢棄部分
    ，被上訴人在第一審之訴及假執行之聲請均駁回。
四、兩造不爭執事項:
（一）兩造於86年4 月12日就系爭房地簽訂買賣契約，總價金63
      0萬元，上訴人已給付152萬元，尚有478萬元未為給付。
（二）系爭房屋已於88年03月29日取得使用執照。被上訴人於88
      年4 月28、88年8 月31日及88年11月10日通知上訴人受領
      交屋。上訴人依通知辦理交屋，並於88年5 月18日會同被
      上訴人檢視系爭房屋，因上訴人發現系爭房屋有瑕疵而拒
      絕受領，上訴人即做初勘記錄表，兩造尚有第2 次復勘。
（三）上訴人於88年10月22日以存證信函指明系爭房地有多項瑕
      疵並催告被上訴人修補，並表示行使同時履行抗辯權。上
      訴人另於89年2 月3 日以存證信函以瑕疵未能修補而為解
      約之意思表示。
（四）都市計劃土地使用分區證明書內記載系爭土地係屬於「住
      宅區」，而系爭房屋之建造執照及使用執照之用途則記載
      為店舖。所有權狀上記載一樓為店舖，二樓至四樓為住宅
      。
五、兩造所爭執之事項：
（一）被上訴人之廣告、契約是否不實? 上訴人得否依民法第92
      條第1 項前段撤銷系爭買賣契約?
（二）被上訴人得否以系爭房屋有重大瑕疵，已達不能修補，而
      得解除契約？
（三）如不能解除契約，是否能主張減少價金?
（四）瑕疵尚未修復驗收前，上訴人得否主張同時履行抗辯，拒
      絕給付價金?
六、本件上訴人主張系爭買賣契約因被上訴人廣告、契約不實，
    受詐欺而已撤銷，或因有足以解約之重大瑕疪而合法解約，
    或主張如不能解約則減少價金，或主張系爭房屋瑕疵未修復
    前，得同時履行抗辯，拒絕給付價金。其中本件上訴人主張
    下述13點瑕疪，若確足以達到解約程度，則上訴人已合法之
    解約，就上開其餘主張，本院即無再為審酌之實益，故本院
    將系爭房地之瑕疪是否足以達到解約程度部分，先為論述。
七、上訴人主張系爭房屋有多項瑕疵，經本院協議後減縮為下述
    13項瑕疵，該13項瑕疪與本院90年度上字第80號被上訴人與
    訴外人蔡苓珠給付買賣價金事件（台糖另案）所鑑定之瑕疵
    項目相同，為兩造不爭執（本院卷一第165 頁），為避免重
    覆鑑定，上訴人就本件13項瑕疵部分，與上開台糖另案同時
    委託台灣省土木技師公會（下簡稱土木技師工會）鑑定，而
    土木技師工會鑑定時，為協商鑑定之對象及項目時，兩造均
    有派代表到場，並經法官、兩造代理人，鑑定技師郭耀章、
    劉伯武，分別於93年4 月15日、93年6 月1 日、93年6 月14
    日、93年6 月29日至現場及系爭房屋內會勘 (土木技師工會
    鑑定報告第5 、6 頁)。 土木技師工會並參閱橋橋隆商城建
    造執照卷、使用執照卷、建造執照變更設計卷，及核對被上
    訴人提出提出被上訴人所保管之橋隆商城新建工程結構圖、
    建築工程圖、水電竣工圖供 (台糖另案卷二第164 頁)， 復
    請兩造提出鑑定相關資料，供鑑定單位參酌，有土木技師公
    會93年10月7 日鑑定報告可稽 (土木技師工會鑑定報告內第
    73至75頁)。 又鑑定作業過程中對於其認為應鑽心取樣始能
    加以判斷者，除影響結構安全或無法施工者外，均確實鑽心
    取樣，所作之鑑定報告對於無法全面評估或因未鑽心取樣而
    無法鑑定者，均予保留，不下結論，足見土木技師工會採證
    嚴謹。且被上訴人對土木技師工會之鑑定提出意見後，土木
    技師工會並對被上訴人及建築師江錦材之意見，提出補充說
    意見書 (本院卷二第62至64頁)， 就被上訴人之意見詳予說
    明，除就第一項瑕疵中，取樣之「111 號車位北側柱旁之緊
    急照明燈電線」重新認定，得免施予耐燃保護外，其餘仍維
    持原鑑定意見 (容後詳述)， 其鑑定過程及方法，嚴謹客觀
    ，並具有公信力及證明力，應屬可採。
八、被上訴人另提出屏東科技大學吳志興副教授之鑑定報告書 (
    下簡稱屏科大鑑定報告)， 主張上開13項瑕疵，並未影響系
    爭房屋結構安全，與土木技師工會鑑定結果不同云云，然查
    屏科大鑑定報告書，係由被上訴人自行委請鑑定，僅被上訴
    人之代表黃裕芳、賴正雄與吳志興副教授會同勘驗鑑定，上
    訴人並未到場會勘及陳述意見，且屏科大鑑定報告，僅參酌
    被上訴人提出之事證資料及陳述，且鑑定者，為大學副教授
    1 人，僅進行3 次會勘鑑定，與土木技師工會之鑑定報告，
    係由鑑定技師郭耀章、劉伯武2 人，進行4 次會勘鑑定，其
    鑑定者之資格、人數及會勘次數，土木技師公會之鑑定報告
    均較屏科大鑑定報告為專業，且客觀嚴謹，被上訴人主張依
    屏科大鑑定報告為本件瑕疵之論據云云，委無足取。
九、上訴人得否以系爭房屋有重大瑕疵，已達不能修補，而得解
    除契約？茲就本件13項瑕疵分述如下：
（一）緊急供電系統配線及配管部分：
  1、依土木技師工會鑑定報告：查驗情形內第 (1)項（地下室
     中央管理室緊急供電系統線路）部分，僅使用HIV ψ1. 6m
     m 耐熱線，而未使用耐燃線。違反各類場所消防安全設備
     設置標準第195 條。查驗情形第 (2)項部分（即111 號車
     位保側柱旁之緊急照明燈電線）：使用一般電線及一般PVC
     管。查驗情形內第 (3)項（即118 號車位對面消防箱）部
     分，未使用耐燃線及未裝置於金屬槽內，均違反各類場所
     消防安全設備設置標準第195 條及第194 條、建築技術規
     則設備編第9 條等語（土木技師工會鑑定報告第23頁）。
  2、被上訴人主張：依建築師江錦才之意見，電氣配線應設專
     用迴路之規定，在緊急照明設備、出口標示燈及避難方向
     指示燈內置蓄電池時，因其電源迴路非屬外接緊急電源之
     用，得不受各類場所消防安全設備設置標準第194 條第1
     款應設專用迴路之限制等語。
  3、依鑑定技師補充說明意見書（下簡稱補充說明意見附本院
     卷（二）第62至64頁）：
 (1)鑑定報告第99頁第1 號照片，即鑑定結果查驗情形第 (1)項
    部分，維持原鑑定結果，為違反各類場所消防安全標準第19
    5 條之規定，本部分不適用被上訴人所辯，採用同標準第19
    4 條第4 款之規定。按同194 條第3 款之規定，仍須採用耐
    燃保護。
 (2)鑑定報告第99頁第2 號照片，即鑑定結果查驗情形第 (2)項
    部分，同意依據內政部87年12月11日台 (87) 內消字義0000
    000 號所釋決議事項第1 項內涵：「得免施予耐燃保護」，
    變更鑑定結果。
 (3)鑑定報告第100 頁第3 號照片，即鑑定結果查驗情形第 (3)
    項部分，維持原鑑定結果。查驗之電線部分係屬與消防栓設
    備之控制盤聯結之電線，故仍應屬各類場所消防安全設備設
    置標準第195 條附表內實線部分 (即耐燃保護)之 約束範圍
    。
 (4)被上訴人另檢附財團法人台灣電子檢驗中心之測試報告，其
    檢試日期介於西元2002年9 月16日至10月15日，該期間除非
    屬施工期間外，更超逾使用執照核發期日。又臨場測試部分
    ，並未述明場於何處，點於何處。規格部分，臨場測試或送
    件檢驗之樣品規格分別為600VX200MM2X1C及HR-CV600V2.0MM
    X6 C。與鑑定報告查驗之HIV ψ1.6MM 及105 ℃ψ1.6MM 均
    不相同，該測試報告是否足為本案解釋之工具，不無疑問。
 4、綜上，依土木技師工會鑑定報告及補充說明意見書，緊急供
    電系統配線及配管部分，除認為查驗情形第 (2)項部分（即
    111 號車位保側柱旁之緊急照明燈電線，使用一般電線及一
    般PVC ，得依據內政部87年12月11日台 (87) 內消字義0000
    000 號所釋決議事項第1 項內涵：「得免施予耐燃保護」外
    ，均未使用耐熱線及燃線，亦未裝置於金屬槽內，均違反各
    類場所消防安全設備設置標準第195 條及第194 條規定，被
    上訴人所辯，不足採信。
 5、修復方法及經費概估：
 (1)未使用耐燃線部分: 應予全面抽換。修復經費概估，由於無
    法得知總抽換量為何，故無法估計。
 (2)未使用金屬管部分：由於PVC 管已埋設於混凝土柱內，若擬
    抽換，則必須敲除混凝土至結構應力區，將危及整體結構安
    全性，屬不可行方式，故本部分應屬無法改善項目。（鑑定
    報告第23、24頁）
（二）系統配件不符部分：
  1、土木技師鑑定報告認為：查驗情形內第1項部分，未設存水
     彎，確已違反建築技術規則設備編第29條及第33條相關規
     定。查驗情形內第2 項部分，未設存水彎及清潔口，確實
     違反建築技術規則設備編第29條及第33條相關規定。上述
     情形屬全面性問題。
  2、修復方法及經費概估：修復方法：存水彎或清潔口均可再
     加以裝設。修復經費概估：以每戶增設存水彎4 處（ψ5"
     及ψ3"各2 處）及清潔口3 處（ψ5"者2 處，ψ3"者1 處
     ）估計，每戶約13,000元。」（鑑定報告見25、26頁）。
  3、被上訴人抗辯：建築排水及衛生設備本身皆設有存水彎或
     水封裝置，以防止排水管路之臭味及蚊蟲侵入室內，本案
     建築物使用之衛生設備皆符何CNS 規範及標準，設備本身
     皆連有存水彎，且符合上揭規則第33條之規定云云。
  4、補充說明意見：仍維持土木技師工會原鑑定結果（本院卷
     （二）第62頁反面）。且依鑑定報告就本部分鑑定之現場
     照片，A6下地下室北側污水管、廢水管均並未設存水彎，
     A6地下室樓梯間污水管、廢水管：無存水彎，污水管具清
     潔口，廢水管無清潔口等情，有照片2 紙可證（鑑定報告
     第101 頁），被上訴人上開抗辯，未提出任何事證證明，
     無法採信。
  5、被上訴人又抗辯：去除存水彎係應住戶要為之云云，有同
     意書可參（屏科大鑑定報告第111 、112 頁）惟查，上開
     同意書，僅少數住戶簽名，上訴人並未於同意上簽名，況
     依上揭同意書記載內容，係住戶因地下室水管阻塞，同意
     變更改善排管設計等語，尚無法證明簽名之住戶係同意去
     除存水彎，被上訴人所辯，不足採信。
（三）雨水排水管與污水排水管混接一起部分：
  　土木技師工會鑑定認為：由於所有管件均已埋入混凝土結構
    體內，非確實拆除拆除結構予以查證無法得知真相，本部分
    之破壞性查驗，必要時必須拆除至主結構系統中樑及結構強
    度問題，故亦不適宜拆驗之動作，故本項屬就事實情空無法
    查驗，故無鑑定結果。（鑑定報告第26、27頁）。
（四）房屋龜裂漏水，伸縮縫無防水性部分：
  1、土木技師工會鑑定認為：(1)車位編號99號車位上方頂版全
     面性裂隙，裂隙寬度介於0.1 至0.3mm ，並具有滲水、白
     拔華、碳酸鈣結晶等現象。(2)車位編號108 號車位南側頂
     樑斜拉裂隙，裂隙寬度0.4 至0.5mm 。(3)車位編號122 號
     車位南側樑柱交接處裂隙，裂隙寬度0.8mm 。(4)車位編號
     77號車位對面樓梯間牆壁全面性裂隙，裂隙寬度最大值
     0.8mm 。(5)房屋編號A6地下室頂版具滲漏、白華現象，裂
     隙最大寬度為0.2mm 。(6)地下室中央車道以西，即橫座標
     X42 至X01 至X40 及縱座標Y01 至Y05 全部範圍屬主要結
     構之樑、頂版及RC側牆全面查驗結果，其查驗數及具不程
     度裂隙數為：查驗總數量為175 根樑，具有0.1mm 以上至
     0.8mm 不等程度裂隙數量者有173 根樑，具瑕疵比例為百
     分之98.86 ，頂版查驗數量為77塊頂版，具有0.1mm 以上
     至0.8mm 不等程度裂隙數量為56塊頂版，具瑕疵比例為百
     分之72.73 ，而查驗RC側牆總數量為35片，具有0.1mm 至
     0.8mm 不等程度裂隙數量為35片側牆，具瑕疵比例為百分
     之100 。證實鑑定標的物地下室發生裂縫程度屬「嚴重」
     ，依據查驗結果，具影響建築物結構強度及安全性之樑具
     98.86%，頂版具72.73%，側牆具100%，均具結構性裂縫而
     須加以「修復」，裂縫寬度大於0.4mm 以上部分，則須加
     以「補強」。 (7)查驗各戶四樓頂版10戶均具0.1 ～0.15
     mm裂隙，面積約占百分之30，均須加以「修復」。 (8)查
     驗未設地下水觀測站，確已違反建築技術規則設計施工編
     第199 條之規定。而上訴人系爭房屋（C35）頂 版裂隙具
     0.1 至0.15mm，裂隙，面積約占百分之30，4 樓至頂樓樑
     牆交界處具輕維滲漏痕跡。（鑑定報告第27至31頁）
  2、可修復及補強，惟修復總長度及總經費，須另行調查與統
　 　計始能確定。（鑑定報告書第30至31頁）
  3、被上訴人抗辯：系爭房屋為增加美觀，施以水泥砂漿粉光
   　，該粉刷層無關系爭房屋結構之強度及安全功能，土木技
     師工會僅以目視方式勘查裂紋情形，據以判定該裂縫會影
     響結構強度之安全，應以更精密儀器檢測方可知裂紋是否
     深入結構內部，又系爭建物非屬建築規則第199 條之地下
     建築物，無需設置地下水觀測站云云。
  4、補充說明意見(本院卷(二)第63頁)：
 (1) 鑑定報告第102 頁至第104 頁內，編號第7 至11號照片，
     即鑑定結果查驗情形第1 至5 項部分，依據2 位鑑定技師
     以嚴謹之專業經驗研判結果，無需再借助掃描儀器，即可
     確認均屬結構性裂縫，並非被上訴人所辯粉刷層乾縮裂紋
     。
 (2)鑑定結果查驗情形第 (6)項部分，係經2 位鑑定技師先行全
    面檢視比較後，再予決定取其破壞程度居中值之西側3 分之
    1 部分與以查驗並數據話其結果，此於鑑定報告第11頁內之
    9. 4.2鑑定作程序及方法內業已敘明在先。其結構性裂縫亦
    經如上 (1)項所述，以嚴謹判別所得之結果。
 (3)鑑定結果查驗情形第 (8)項部分: 本案地下室為全面積，而
    地面以上僅為局部具三樓R.C 構造物覆蓋，重量較輕，與一
    般基礎不同，經查基礎未設置抗浮地錨，該建築之結構安全
    性受水浮力影想關係甚鉅，依據建築技術規則設計施工編第
    19 9條規定，地下建築物應於適當位置設置地下水觀測站，
    以共隨時檢討其水浮力之影響，具有其必要性。則所謂「地
    下水觀測站」，依其說明，自係從建物實體情況說明設置「
    地下水觀測站」之必要性，而非從文字上是否「地下建築物
    」來判斷是否設置「地下水觀測站」。
 (4)本部分之瑕疵，土木技師工會仍維持原鑑定結果。被上訴人
    所辯，尚難採信。
（五）地下室停車場車道寬度不足、汽機車出入口車道寬度不足
      部分：
  1、土木技師工會鑑定意見：系爭房屋C35 之所屬編號第35號
     之車位，該車位前車道寬度與峻工圖不符，不足5.5 公尺
     寬，相差20公分（鑑定報告第32頁），本案車道並未明定
     單向通行，且建築技術規則第60條圖60內之車位需與車道
     平行始符合設置單車道規定，本案車位均與車道成90度角
     ，不符設計單車道標準，故其車道不足5.5 公尺寬度者，
     均屬違反建築技術規則設計施工編第61條第1 項第1 款及
     第2 款部分。而北入口上、下方車道寬度均為5.04公尺，
     不足5.5 公尺，概因車道兩側設置緣石。南入口車道寬度
     5.46公尺，不足4 公分，亦因車道兩側均設置緣石，上述
     若去除車道兩側緣石，車道寬度均可符合竣工圖及建築技
     術規則之要求。（鑑定報告第33、34頁）。
  2、經鑑定之10戶車位前車到不足5.5 公尺寬而違反建築技術
     規則第61條第1 項第1 款及第2 款部分，因涉及原設計問
     題，為無法改善之項目。修復經費概估：各戶車位前車道
     部分，因涉原設計內容及整體結構性，屬無法改善或修復
     項目，故修復經費無從估計。南北入口車道部分，僅須拆
     除緣石，可由原建造單位執行，或不執行以維行車免擦撞
     壁面，其修復經費微小，建議免估計。（鑑定報告第33至
     第36頁）
  3、被上訴人抗辯：地下停車場由建築師設計簽證，經主管單
     位核發建築執趙及使用執照，又編號第110 號停車位以後
     之停車寬間相關距離，停車位前方車道寬355 公分，車道
     邊與停車位相對之前方位置留設倒車空間深度210 公分，
     即車位前方空間寬度共565 公分，符合建築技術規則，又
     地下室停車空間出入口車道寬度，因系爭房屋停車場原即
     採單向通行設計，車入口分別設置於建築物南北兩端，供
     車輛一進一出單向通行，且南北兩處車道淨寬均大於單車
     道3.5 公尺甚多，符合法令且使用方便云云。
  3、補充說明意見：(本院卷(二)第63、64頁)
 (1) 查驗情形1 項部分，編號第110 號停車位前實際車到可使
     用空間僅為3.24公尺，不足規定車道寬度3.5 公尺，業已
     於鑑定報告中敘明。被上訴人引用82.8.12 台82內營字第
     82 83204號函稱其於車位相對之前方樓梯下方留設倒車寬
     間深度210 公分云云，仍具下瑕疵：
  a、依據建築技術規則設計施工編第61條第3 款，車道之內側
     曲線半徑應為5 公尺以上，即被上訴人所引該解釋函所謂
     之應留設空間，仍應達到上述內側曲線半徑應為5 公尺以
     上之規定，被上訴人抗辯：將車輛退至其所謂之空間，再
     轉入車道時則必須呈90度轉彎，其內側車道之曲線半徑即
     不足5 公尺，仍違反上述規定。
  b、若地下停車位與相對地面上住戶不同屬一人所有時，即所
     謂之空間則未必提供使用，該空間即不成立。
  c、另其鐵捲門寬度僅324 公分，其供為車道而不足350 公分
     ，與設計圖不符，係屬瑕疵。
 (2)鑑定結果第1 項第3 款部分，依據地下一層平面圖（一）（
    鑑定報告第116 頁），內橫座標X01 至X18 及縱座標Y01 至
    Y04 所包絡之範圍內，查其平面配置可知，由105 號車位至
    120 號車位之車輛，僅具唯一車口位於橫座標X18 至X19 之
    間，亦即該區車輛必須進出同時使用同一單車道，此為鑑定
    結果認定其車道不足5.5 公尺者，均屬違反建築技術規則設
    計施工編地61條規定之證明。被上訴人所辯，供車輛一進一
    出單向通行云云，與事實不符。
 (3)本部分之瑕疵，仍維持原鑑定結果，被上訴人所辯，尚難採
    信。
（六）分界牆設計（管件預埋不合法規）部分：
  1、土木技師工會鑑定結果：牆之厚為12公分，而埋管分別為
     8.89公分（3.5"）至5 公分（2"），均已大於牆厚3 分之
     1 （即4 公分），違反建技規則構造編第360 條第1 款規
     定。牆內埋管最大為8.89公分，大於規定之5 公分，違反
     建技規則構造編第360 條第1 款規定。管與管之間距最大
     值為4.5 公分，遠低於規定之3 倍管徑之15公分以上，違
     反建技規則構造編第360 條第1 款規定。由於最大管徑8.
     89公分，加上管壁厚兩側計0.6公分，合計為9.49公分。
     而牆厚僅12公分，保護層厚度，依據建築技術規則第374
     條之規定為1.5 公分，牆體屬雙筋排列，其排筋為ψ1.3
     公分，兩排計2.6 公分，即牆內兩側鋼筋內淨距僅6.4 公
     分。由上述兩相比較，得知埋管處之牆體必無法排筋。其
     有效深度將嚴重不足而使牆體結構強度嚴重折減。故違反
     建築技術規則構造編第382條及電工法第245 條之規定。
  2、修復方法：由於管件均已埋入自地下室至頂樓之牆體內。
     本部分瑕疵將無法修復。按若敲除RC牆，除將損及整體結
     構強度外，若縮小管徑，則尚須顧及其排水功能不足，故
     本部分涉及原設計之合理問題。
  3、經費概估：由於管件均埋置於牆內，其埋設情形因無法敲
     除檢視而不明狀況為何，且其為無法修復項目，故修復經
     費無法估計。（鑑定報告書第38、39頁）
  4、被上訴人抗辯：本案建築物牆壁皆非承重牆，其厚度設計
     小於12公分，符合建築技術規則所「牆厚不得小於10公分
     」之規定，又本案分界牆均依設計圖說施工，牆內埋管於
     施工前經建築師同意施作，且鋼筋混凝土工程施工強度已
     考量埋設位置，使不傷害減弱分間牆強度，設計施工結果
     符合規定及主管機關核定等語。
  5、補充意見說明：維持土木技師工會原鑑定結果。 (本院卷
      (二)第64頁)
  (1)按建築物內之供水，供電均須另經相關專業技師簽證負責
     ，建築師僅為連帶負責，故被上訴人抗辯已經設計監造建
     築師同意等語，應由被上訴人出其同意之證明，並查核同
     意內容。
  (2)另鑑定報告第39頁內5 修復方法內已敘明：由於管件均已
     埋入自地下室至頂樓之牆體內，故被上訴人抗辯：本案屋
     頂分界牆非為結構牆云云，有規避頂樓以下屋內牆體將實
     質分擔結構應力行為之事實。
  6、綜上，系爭房屋之屋頂分界牆，係結構牆，並不適用上開
     建築技術規則「牆厚不得小於10公分」之規定，且被上訴
     人未就系爭房屋供水、供電已由專業技師簽證或同意之證
     明，被上訴人抗辯，不足採信。
（七）混凝土澆置後未保持濕潤，且施工不當抗壓強度不符規定
      部分：
      因無法實施現場鑽心取樣工作，故無鑑定結果。（鑑定報
      告書第41頁）
（八）鋼筋構造未按圖施工，柱箍筋繫筋彎勾未達標準部分：
  1、土木技師工會鑑定報告：主柱筋搭接未錯開，斜筋未補強
     施作，鋼筋間距、數目與圖說不符部分：
 (1)鋼筋保護層違反建築技術規則建築構造編第374條部份：
    經會同兩造隨機抽驗22處，計9 處合格，13處不合格。不合
    格率達59.09%。
 (2)鋼筋組立違反建築技術規則建築構造編第362 條、第372 條
    或鑑定標的物施工規範及設計圖部份：
    a、圍束區範圍：符合施工規範。
    b、箍筋直徑：符合建築技術規則建築構造編第372 條規定。
    c、圍束區箍筋間距：施工結果最大間距15公分，與設計圖
       規定之10公分不符。
    d、鋼筋彎：緊密箍筋施工結果為90度彎，不符設計圖規定
       之135 度彎。輔助箍筋部份，由於無法兩端拆除檢驗，
       故無鑑定結果。
 (3)鋼筋主筋違反建築技術規則建築構造編第370 條部份：
    由於無法兩端均拆除檢驗，故無鑑定結果。
 (4)上述不合格部份，均屬無法改善項目。
 (5)上述不合格部份，均屬折減鑑定標的物整體結構強度之確實
    因素。且除另提補強計畫外，均屬本體性無法改善之瑕疵項
    目。
 (6)修復經費概估
    由於本項鑑定項目無法實施全面性拆驗工作，故無法明確其
    折減結構強度值，亦即無法建議另案提具補強計畫，故無法
    估計其修復經費。（鑑定報告書第47、48頁）
 2、被上訴人抗辯：本案工程建築結構設計採非韌性結構系統，
    依一般慣用施工規範，柱配筋之箍筋可採90 度 或135 度圓
    彎方式。承包商於施工前提報柱配筋之箍筋施工方式，採用
    90度圓彎加6 倍鋼筋直徑方式，案經業主及監造人會同檢視
    現場經確認同意而據以施工等語。
 3、補充說明意見：土木技師工會仍維持原鑑定結果（本院卷 (
    二)第64 頁正、反面），惟補充說明如下：鑑定查驗依據為
    鑑定標的物之結構工程圖，建築工程圖（即竣工圖）及施工
    規範。鑑定結果中之瑕疵，屬未依圖施工。足見鋼筋構造未
    按圖施工，柱箍筋繫筋彎勾未達標準之瑕疵，係因未依圖施
    工，並非建築結構設計之問題，被上訴人所辯，不足採信。
（九）水塔頂與天花板之距離不足等部分：
  1、土木技師工會鑑定報告認為：
  (1)水塔頂與頂版垂直距離不足部份：本項於設計圖中並未顯
     示任何資料，且相關法規亦無明確規範值，故不屬違規範
     圍。惟垂距低於70公分以下者，確屬進出不易，且屬不易
     改善項目。（必須敲除部份塔體，且將減少蓄水量）
  (2)抽水馬達放置於蓄水塔內部份：本部分確實違反台灣省自
     來水用水設備標準第10條，將造成用水污染。屬易於改善
     項目。
  (3)水塔頂蓋部份：本部份經勘查尚不致造成污染事件，屬易
     於改善項目。其設置於停車位旁，應不屬污穢場所，故無
     違反相關法規問題。
  (4)第 (1)項目之改善經費以70公分垂距為改善建議值時，每
     處概估（含敲除、運棄、立模、紮筋、灌漿等總工作範圍
     ）約為30000 元以內。（鑑定報告書第49、50頁）
  2、被上訴人抗辯：有關蓄水池與四週構造物留設適當之距離
     ，若部分水塔頂與頂版垂直距離不足者，被上訴人已配合
     承購戶申請，陸續分批改善，又本案設置之抽水沉水馬達
     ，為抽水至用戶屋頂水塔之設備，與自來水受水管未直接
     連結，本案設計符合規定等語。
  3、補充說明意見：有關抽水馬達放置於蓄水塔內部分，確將
     造成用水污染，應予以改善。其他部分維持原鑑定結果。
  4、綜上，被上訴人對於已配合承購戶申請改善，及被上訴人
     就抽水馬達何以與自來水受水管未直接連結而符合規定等
     情，未舉證證明，尚難採信。
（十）：各戶住宅地下室排水系統部分：
  1、土木技師工會鑑定認為：
  (1)地下室淨高度部分：
     依據查驗結果核對上述相關法令及解釋函，本部份無瑕疵
     。
  (2)排水系統貫穿各戶地下室防火牆，未予一米不燃材料配置
     部份：
     本部份經查驗結果，其原施工結果及已改善部份，均屬瑕
     疵。確實違反建技規則第29條第8 款之規定。
  (3)各戶自宅地下室污廢排水系統，未裝設存水彎頭及清潔口
     部分:
   　本部份全部均未施設存水彎頭及清潔口，確屬違反建技規
     則第29條第10款規定之瑕疵。
  (4)修復經費概估
   a 貫穿防火牆未予一米不燃材料配置部分，屬可改善瑕疵，
     每處修復經費概估約為新台幣10,000元以內。
   b 未裝設存水彎頭及清潔口部份，每戶以ψ5 及ψ3 之存水
     彎 頭及清潔口各一處計價。存水彎頭ψ5 每處約新台幣
     3,000 元，ψ3 每處約2,000 元。清潔口每處以1,000元計
     列，則每戶修復費合計約為新台幣10,000 元。（鑑定報告
     書第
     52、53頁）。
 2、被上訴人抗辯：系爭建物地下室排水管線穿過防火區劃牆之
    兩側1 公尺處皆依規定加設不燃材料庇護，部分長度不足處
    經查測後已完成加長至1 公尺以上不應屬於瑕疵。又本案地
    下室污排水系統均依規定裝置存水彎，清潔口等裝置，惟部
    分存水彎配合住戶要求拆除，並改設清潔口，非為無此項設
    計等語。
 3、補充說明意見：仍維持原鑑定意見。又被上訴人就系爭建物
    地下室排水管線穿過防火區劃牆之兩側1 公尺處皆依規定加
    設不燃材料庇護，部分長度不足處經查測後已完成加長至1
    公尺以上等情，未舉證證明。又上訴人並未要求被上訴人拆
    除存水彎，改設清潔口，已如前述，被上訴所辯，不足採信
    。
（十一）兩排水管未按圖施工部分：
 1、土木技師公會鑑定認為：
 (1)依據鑑定標的物之水電竣工圖第113號圖至125號圖查得，原
    設計之雨水排水管應為2"PVC管。
 (2)依據上述設備單位表，得知依規定其排水管應具1個設備單位
    ，即應為50公厘（ψ2）之排水管。
 (3)依據查驗結果，鑑定標的物之排水管為ψ2"（t=2mm）之PVC
    管，合乎上述規定。
 (4)有關雨水管是否與污水管聯接，由於均已埋設於RC構造內，
    故鑑定時無從查驗。（鑑定報告書第54至56頁）
 2、被上訴人抗辯：本案建築管路設計施工皆符合建築技術規則
    建築設備編第29條之規定云云。然未舉證證明，尚難採信。
 3、補充說明意見：維持原鑑定結果。
（十二）磁磚、壁磚空洞化，施工品質不良部分：
  1、土木技師工會鑑定認為：
  (1)相關地磚、壁磚拱脫部分，確屬施工不良所致，確屬瑕疵
     但可改善修復項目。而上訴人所購買之C35 地磚、壁磚、
     磁磚空洞化數量共190塊，面積為18.16平方公尺。
  (2)牆面面性裂隙部份亦屬施工瑕疵，惟亦可修復改善。
  (3)修復經費概估：
 　　依據「台灣省土木技師公會鑑定手冊」內之工程單價表，
     上述各項瑕疵修復單價建議如下：地坪舖40×40地磚：1,1
     30元/ ㎡。地坪舖20×20地磚：1,180元/ ㎡。牆貼20×20
     磁磚（20×25cm者可比照辦理）：1,210元/ ㎡。平頂及牆
     1 ：3 水泥粉刷：430 元/ ㎡。拆除原有裝修表層：180
     元/ ㎡。以上單價未含拆除後廢棄物運棄及相關約12~15%
     之稅金等費用。（鑑定報告第56頁至58頁）。
  2、被上訴人抗辯：建築物外牆裝修工程在施工中，被上訴人
     均派員嚴格監督承包商，確實按施工規範及施工要領施作
     ，惟因本案建築物外牆面積廣大，部分小區塊經查確有空
     洞情形，但並未脫落影響建築物安全，瑕疵部分已著手改
     善云云。足見被上訴人亦自認外牆確有磁磚空洞情事。
  3、補充說明意見：維持原鑑定意見。
（十三）基地高程未按圖施工，致地下室淨高度不足，前後差距
        甚大部分：
 1、土木技師鑑定認為：
 (1)依據表10-8（鑑定報書第60、61頁）之檢測結果，一層部分
    於檢測總數31點位中，施工完成品之相對高程與原設計圖（
    即竣工圖）之設計值未符合者計31點位，達100%。原設計值
    最大高差為228cm ，施工後最大高差為188.8cm ，即施工後
    誤差值為39.20cm 。單項施工誤差最大值為40.5公分。
 (2)依據表10-9（鑑定報告書第62項）之檢測結果，地下一層於
    檢測總數16點位中，施工完成品之相對高程與原設計圖（即
    竣工圖）之設計值未符合者計16點位，達100%。原設計值最
    大高差為130cm，施工後最大高差為128.1cm，即施工後誤差
    為1.9cm。單項施工誤差最大值為23.30公分。
 (3)上述未按圖施工瑕疵為確定，因涉及整體結構，為不可改善
    項目。
 (4)至於各區段之地下室地板至天花板或樑底或排風設備下淨高
    詳如（報告書內）附件8 內第26號至33號照片。其各數據比
    對鑑定標的物建築工程內第40號圖（即總剖面圖）內各數據
    ，亦多有未符，可為上述未按圖施工之佐證。（鑑定報告書
    第62、63頁）。
 2、被上訴人抗辯：本建築物基地高程南北高差2.15公尺，規劃
    設計時為順應地形，避免南端店面一樓地面與道路高差太大
    ，影響使用之便利性，設計使得每戶一樓地板均能配合道路
    之高程進出方便。又本案經主管單位完工後便收再核發使用
    執照，合法性無庸置疑。地下室淨高均大於2.1 公尺，符合
    建築技術規則第62條停車間樓層淨高不額小於2.1 公尺之規
    定云云。惟被上訴人就本建築物基地高程南北差2.15公尺部
    分，未舉證證明，其抗辯系爭建物係順應地形規畫設計云云
    ，無法採信，而鑑定報告係就各區段之地下室地板至天花板
    或樑底或排風設備下淨高（詳如（報告書內）附件8 內第26
    號至33號照片），其各數據比對鑑定標的物建築工程內第40
    號圖（即總剖面圖）內各數據，認多有未符之處，而未按圖
    施工，亦即系爭建物現狀與建築工程總剖面圖不符，與系爭
    建物是否符合建築技術規則第62條停車間樓層淨高不額小於
    2.1 公尺之規定無關，被上訴人所辯，委無足取。
 3、補充意見說明：維持原鑑定意見。
十、依上述土木技師公會鑑定報告，可見上訴人所主張系爭房屋
    之13項瑕疵中，第（三）、（七）、（十一）項，因無法拆
    除結構體或鑽心取樣或雨水管與污水管均已埋設於構造內無
    從查驗，尚難認定有瑕疵，而第（一）、（二）、（五）、
    （九）、（十）、（十二）項之瑕疵，依其性質及瑕疪狀態
    ，均屬尚可修補之非重大瑕疵，則此部分瑕疪尚難認已達可
    解約之程度，且如以此部分可修補之瑕疪為解約之依據，亦
    有顯失公平之情事。上開瑕疪中第（四）項房屋龜裂漏水，
    伸縮縫無防水性部分，證實系爭建物地下室發生裂縫程度屬
    「嚴重」，依據查驗結果，具影響建築物結構強度及安全性
    之樑具98.86%，頂版具72.73%，側牆具100%，均具結構性裂
    縫，上開瑕疵中第（六）項之「分界牆設計」之瑕疵，因其
    有效深度嚴重不足而使牆體結構強度嚴重折減而危害建物結
    構安全，且由於管件均已埋置於自地下室至頂樓之牆體內，
    為無法修復之項目；第（八）項之「鋼筋保護層」瑕疪部分
    （不合格率59.09%），屬折減建物整體結構強度之確實因素
    ，且屬本體性無法改善之瑕疵項目；第（十三）項之「基地
    高程未按圖施工」之瑕疵，因涉及整體結構，亦屬不可能改
    善之項目，此四項瑕疵，依其內容顯均屬房屋建築結構安全
    上之重大瑕疵甚明。
十一、按物之出賣人對於買受人，應擔保其物依第373 條之規定
      危險移轉於買受人時無滅失或減少其價值之瑕疵，亦無滅
      失或減少其通常效用或契約預定效用之瑕疵。但減少之程
      度，無關重要者，不得視為瑕疵。出賣人並應擔保其物於
      危險移轉時，具有其所保證之品質。又買賣因物有瑕疵，
      而出賣人依前五條之規定，應負擔保之責者，買受人得解
      除其契約，或請求減少價金。但依情形，解除契約顯失公
      平者，買受人僅得請求減少價金。民法第354 條、第359
      條分別定有明文。而所謂解除契約顯失公平者，係屬法院
      就法律規範所為之價值取捨判斷，除須斟酌該瑕疪之客觀
      狀態，並兩造因得解約及不得解約所分別受有之利益及損
      害外，該買賣標的物之屬性、一般社會上之客觀認知、國
      民法律感情及風險承擔等情事，亦應一併涵攝在內。經查
      ，本件買賣標的為供居住使用之房屋，為一般民眾日常生
      活起居之場所，其結構是否安全當具有相當之重要性，並
      為承購戶於購買時所注意及關切，且本件為預售屋買賣，
      承購戶在購買時並無從知悉或檢驗此部分瑕疪之存在與否
      ，而負責興建之被上訴人依其專業及參與程度，則較具有
      控管此風險之能力，在認定解約是否顯失公平時，自以由
      被上訴人承擔較高之風險，始較衡平，並符合一般國民之
      法律感情。
十二、被上訴人抗辯：出賣人就其「交付」之買賣標的物有應負
      擔保責任之瑕疵，而其瑕疵係於契約成立後始發生，且因
      可歸責於出賣人之事由所致者，則出賣人除負物之瑕疵擔
      保責任外，同時構成不完全給付之債務不履行責任，但上
      揭係在規範買受人於受領買賣標的物之「交付後」，就所
      受領之物存有瑕疵時所得主張之請求權。即有關瑕疵擔保
      或不完全給付之規定，原則上於危險移轉後始有適用，而
      上訴人迭經通知，迄今仍未辦理交屋手續，則在危險移轉
      前，上訴人縱已發覺有瑕疵，上訴人不得主張依物之瑕疵
      擔保及不完全給付之規定，解除契約等語。上訴人則謂：
      被上訴人確通知上訴人交屋，上訴人依通知辦理交屋，並
      於88年5 月18日會同被上訴人檢視系爭房屋，因上訴人發
      現系爭房屋有瑕疵而拒絕受領，而系爭房屋有上述13項瑕
      疵，有些屬整體結構性之瑕疵，無法改善，上訴人自得於
      系爭房屋交付前，請求解除系爭契約等語。
十三、按物之出賣人，對於買受人應擔保其物依民法第373 條之
      規定危險移轉於買受人時，無滅失或減少其價值之瑕疵，
      亦無滅失或減少其通常效用，或契約預定效用之瑕疵，同
      法第354 條第1 項前段定有明文；又民法第359 條前段規
      定，買賣因物有瑕疵，而出賣人依前5 條之規定，應負擔
      保之責者，買受人得解除其契約，或請求減少其價金。買
      賣標的物之瑕疵擔保請求權，依前揭規定，固於危險移轉
      時始能成立，但在危險移轉前，買受人已發覺其物有瑕疵
      ，倘能證明其瑕疵不能除去或確定出賣人拒絕為除去時或
      顯可預期出賣人無法於交付前除去者，買受人亦得對之解
      除契約。經查，被上訴人於88年4 月28、88年8 月31日及
      88年11月10日通知上訴人受領交屋，上訴人依通知辦理交
      屋，並於88年5 月18日會同被上訴人檢視系爭房屋，因上
      訴人發現系爭房屋有瑕疵而拒絕受領等情，為兩造不爭執
      ，足見系爭房屋尚未交付予上訴人，惟系爭房屋地下室發
      生裂縫程度嚴重，影響建築物結構強度及安全性，且有「
      分界牆設計」之瑕疵，因其有效深度嚴重不足而使牆體結
      構強度嚴重折減而危害建物結構安全，由於管件均已埋置
      於自地下室至頂樓之牆體內，為無法修復之項目、且系爭
      房屋「鋼筋保護層」瑕疪部分（不合格率59.09%），屬折
      減建物整體結構強度之確實因素，且屬本體性無法改善之
      瑕疵項目，系爭房屋基地高程未按圖施工之瑕疵，因涉及
      整體結構，亦屬不可能改善之項目，依其內容顯均屬房屋
      建築結構安全上之重大瑕疵至明，且上揭瑕疵，無法除去
      ，揆諸前揭說明，上訴人自得於被上訴人交付系爭房屋前
      ，解除系爭契約。被上訴人所辯，無法採信。
十四、系爭買賣係於86年4 月12日簽訂，總價金為630 萬元，上
      訴人已給付152 萬元，尚有478 萬元未為給付，而系爭房
      屋係於88年3 月29日取得使用執照，上訴人於88 年11 月
      10日最後一次受通知受領交屋前之88年10月22日即以存證
      信函指明系房地之多項瑕疪及催告被上訴人修補，並表示
      行使同時履行抗辯權，顯見其於建完成當時，即已積極表
      明瑕疪存在，並促請被上訴人為改善理，而被上訴人其於
      興建完成後既已受通知有瑕疪存在（嗣後亦證明確有瑕疪
      ），已有改善修補之機會，然並未積極處理，而其受解約
      後雖喪失取得餘款之權利，並須返還已收價金及增加往後
      再次銷售之成本及風險，但其仍可將房屋減價另為出售以
      取得相當之價金，且基於其係興建者應承擔瑕疪風險之立
      場，此項利益與損害間尚稱衡平，若不得解約而僅減少價
      金，則不僅將購屋時無法由承購戶控管之風險歸由承購戶
      承擔，且自88年間迄今共約6 年，尚未解決紛爭，承購戶
      即上訴人無法使用系爭房屋之損害甚大，本院經斟酌上情
      ，認系爭房屋既有如上所述足以影響結構安全且不可改善
      之瑕疵，則上訴人所為解約之意思表示，尚難認有顯失公
      平之情事，依民法第359 條之規定，其解約自屬有據。兩
      造其餘爭執事項，爰無庸再審酌。
十五、綜上，本件上訴人之解除契約為合法，兩造間所簽訂之買
      賣契約業因解除而消滅。被上訴人依據系爭買賣契約，請
      求上訴人給付價金478 萬元及自88年11月28日起至清償日
      止，按日給付2,390 元滯納金，即無理由，不應准許。原
      審就此部分為上訴人敗訴之判決，並為假執行之宣告，尚
      有未洽。上訴意旨指摘原判決不當，求予廢棄改判，為有
      理由，應予廢棄，並改判如主文第二項所示。被上訴人另
      聲請再指定機關鑑定上訴人主張上述13項瑕疵部分，因事
      證已明，無再予鑑定必要。
十六、據上論結：本件上訴為有理由，依民事訴訟法第450 條、
      第78條，判決如主文。
中　　華　　民　　國　　94　　年　　11 　　月　　30 　　日
                        民事第二庭
                            審判長法官  簡色嬌
                            法      官  謝靜雯
                            法      官  朱玲瑤
以上正本證明與原本無異。
如對本判決上訴，須於判決送達後20日內向本院提出上訴狀，其
未表明上訴理由者，應於上訴後20日內向本院提出上訴理由書（
均須按他造當事人之人數附繕本）。上訴時應提出委任律師或具
有律師資格之人之委任狀，並依附註條文規定辦理。
中　　華　　民　　國　　94　　年　　12　　月　　  1 　　日
                            書  記  官  賴梅琴
附註：
民事訴訟法第466 條之1 ：對於第二審判決上訴，上訴人應委任
律師為訴訟代理人，但上訴人或其法定代理人具有律師資格者，
不在此限。
上訴人之配偶、三親等內之血親、二親等內之姻親，或上訴人為
法人、中央或地方機關時，其所屬專任人員具有律師資格並經法
院認適當者，亦得為第三審訴訟代理人。
第1 項但書及第2 項情形，應於提起上訴或委任時釋明之。
附表一：廣告、契約不實部分
一、基地位置不實。
二、廣告偽稱「超大地坪」，惟實際上基地面積短少，商業用途
    受限制。
三、廣告偽稱「四樓透天店舖」，惟實際上僅為「三樓半假透天
    」
四、廣告偽稱「橋隆商城」「台糖透天店舖」「鑽石地、金店面
    」「致富焦點」，惟實際僅一樓可供商業使用，其他樓層均
    不可作為商業使用。
五、廣告偽稱「建築規劃設計施工品質嚴謹」「優良廠商配合，
    施工品質有保障」，惟實際上鋼筋等重要結構均未按圖施工
    ，無法修繕，品質低劣。
六、土地面積僅記載總面積，未依內政部所公布之預售屋買賣契
    約書範本將主建物面積區分所有面積，分別詳加記載。
七、房屋面積僅記載總面積，未依內政部公布之預售屋買賣契約
    書範本將主建物面積附屬建物面積共同部分面積分別
    詳加記載。
